---
title: "Evaluación estadistica"
author: "Ivonne Yáñez Mendoza"
fontsize: 12pt
output:
  html_document: 
    highlight: tango
  pdf_document: default
editor_options:
  chunk_output_type: console
---

##### Módulo: Estadística

##### Profesor: Conrado Manuel García

##### Master big data & business analytics, Universidad Complutense de Madrid

##### 31 de mayo de 2022

------------------------------------------------------------------------

```{r setup, include=FALSE, comment=NA}
library(knitr)
opts_chunk$set(cache=TRUE, error = TRUE)
knitr::opts_chunk$set(warning = FALSE, message = FALSE) 
knitr::opts_chunk$set(comment = NA)
knitr::opts_chunk$set(echo = TRUE)
knitr::opts_knit$set(root.dir=getwd())

```

```{r echo=FALSE, cache= F}
knitr::read_chunk('iymEstadistica.R')
```

```{r include = FALSE}
library("xlsx") #Para leer archivos excel
library(FinCal)
library(e1071)
library(tidyverse)
library(psych)
library(car)
library(nortest)
library(modeest)

# 
# datos <- read.xlsx("Libro1.xlsx", sheetIndex = 1)
# pre_temprano <- datos %>% filter(Época.histórica == 1)
# pre_tardio <- datos %>% filter(Época.histórica == 2)
```

**Ejercicio 1**\

Para resolver este ejercicio se han creado dos dataframes a partir del libro excel que contiene los datos tanto para el grupo predinástico temprano y el predinástico tardío.

Con estos datos por separado se han analizado por separado cada uno de estos dos periodos históricos, generando las respectivas mediciones y gráficos pertinentes.\

**Ejercicio 1.a**\
Se deben obtener las diferentes medidas y graficos de caja y bigotes para cada submuestra.\

**Apartado periodo predinástico temprano**

Medidas de centralizacion, dispersión, asimetría y curtosis para el periodo predinástico temprano

```{r chunk-1, include=TRUE, eval=TRUE, echo=FALSE}

```

**Boxplot e histograma para periodo predinástico temprano**

```{r chunk-2, echo=FALSE}



```

**Observaciones apartado predinastico temprano**\

**Apartado periodo predinástico tardio**\

Medidas de centralizacion, dispersión, asimetría y curtosis para el periodo predinástico tardio.

```{r chunk-b, include=TRUE, eval=TRUE, echo=FALSE}


```

**Boxplot e histograma para el periodo predinastico tardio**

```{r chunk-3, echo=FALSE}



```

**Observaciones apartado predinastico tardio**\

**Ejercicio 1.b**\
Determinar si cada una de las dos submuestras sigue una distribucion normal utilizando el test de Kolmogorov-Smirnov.\

En primer lugar se han creado graficos para ver de modo visual si hay distribucion normal, o no, de los datos procesados.

**Estudio preliminar de la normalidad**

```{r chunk-4, echo= FALSE}

```

Para este estudio en particular y al ser muestras relativamente pequeñas (30 casos por submuestra) se ha decidido utilizar el test de Shapiro Wilk para normalidad, obteniendo los siguientes resultados:

1.  Periodo predinastico temprano

```{r chunk-shapiro1, echo= FALSE}

```

El p value en este caso entrega un valor de 0.0003481 y siendo este valor menor a 0.05 se decide rechazar la hipotesis nula, por lo tanto la muestra para el periodo predinastico temprano **no sigue una distribucion normal.**

igualdad de varianza

```{r chunk-igualvar, echo= FALSE}

```

```{r chunk-7, echo= FALSE}

```

<!-- \scriptsize <!--#  --> -->

```{r chunk-8, echo=FALSE}


```
